【裁判字號】    98,簡上,14
【裁判日期】    980527
【裁判案由】    確認本票債權不存在
【裁判全文】
臺灣士林地方法院民事判決              98年度簡上字第14號
上  訴  人  陽信商業銀行股份有限公司
法定代理人  甲○○
訴訟代理人  薛松雨律師
            王玫珺律師
            林佳薇律師
被  上訴人  乙○○
            丙○○
上二人共同
訴訟代理人  丁俊文律師
上列當事人間請求確認本票債權不存在事件，上訴人對於中華民
國96年12月31日本院士林簡易庭94年度士簡字第227 號第一審判
決提起上訴，本院於98年5 月14日言詞辯論終結，判決如下：
    主      文
上訴駁回。
第二審訴訟費用新臺幣壹拾伍萬元由上訴人負擔。
    事實及理由
一、被上訴人在原審起訴主張：上訴人執有被上訴人二人名義簽
    發，發票日為民國93年2 月23日，票面金額為新臺幣（下同
    ）1, 000萬元之本票1 紙（下稱系爭本票），係訴外人即上
    訴人蘭雅分行之行員曹博宇（原名曹昌榮）因冒用被上訴人
    乙○○名義為借款人、被上訴人丙○○名義為連帶保證人向
    上訴人貸款新臺幣1,000 萬元所偽造。系爭本票上印文部分
    ，被上訴人乙○○部分係遭盜用印章，被上訴人丙○○部分
    係偽造，均非真正，而被上訴人二人簽名部分均係偽造，嗣
    因被上訴人經上訴人告知借款利息未繳，始悉上情，曹博宇
    並因偽造系爭本票等有價證券經判處有期徒刑4 年6 月確定
    。再據上訴人提出之92年10月21日授信條件變更批覆書（下
    稱系爭授信條件變更批覆書），其上徵信人意見欄記載「本
    案徵信時保證人表示不知悉此筆貸款內容，故本件應確實完
    成對保始可貸放」；授信主管欄記載「本案往來正常，惟照
    會保人（亦係義務人）表示不清楚借款事由，建請單位釐清
    此異狀」；區域中心營業單位經理欄記載「請確實辦理對保
    工作」；決議批示欄記載「惟請確實辦理借保人簽約，對保
    手續，餘照營業單位審查意見辦理」等內容。然上訴人竟未
    依該內容向被上訴人辦理對保，任令曹博宇冒貸得逞，且被
    上訴人從未向上訴人申請無摺取款，曹博宇竟能無摺取款，
    顯與銀行實務有違。況上訴人於本院95年度重訴字第325 號
    民事事件中，亦以曹博宇利用職務之便，分別盜印及偽造系
    爭本票上被上訴人名義之印文，並偽造系爭本票上被上訴人
    名義之簽名，向上訴人詐貸1,000 萬元，致上訴人受有1,00
    0 萬元損害等情為由，請求曹博宇賠償1,000 萬元，並經判
    決勝訴確定。系爭本票既係曹博宇於93年2 月23日，冒用被
    上訴人名義向上訴人貸款1,000 萬元所偽造，且被上訴人未
    曾授權曹博宇簽發系爭本票，而本件亦無該當表見代理之情
    狀，系爭本票債權自不存在。詎上訴人明知系爭本票係曹博
    宇偽造，仍持向法院聲請強制執行，並經本院以94年度票字
    第153 號裁定准許，為此提起確認之訴等語，並聲明求為判
    決：確認上訴人持有被上訴人名義共同簽發，發票日為93年
    2 月23日、票面金額為1,000 萬元及自93年8 月23日起至清
    償日止，按年息4.25％計算之利息之本票債權（下稱系爭本
    票債權）不存在。
二、上訴人則以：系爭本票發票人欄之印文，與被上訴人留存之
    授信約定書及91年10月29日授信登記印鑑卡（下稱系爭授信
    登記印鑑卡）上之印文相符，足見系爭本票上被上訴人之印
    文為真正，又曹博宇在上訴人公司之職務時有調動，且非櫃
    檯服務人員，而兩造間之借貸契約係3 年一期，不須每年換
    單，曹博宇自無由為被上訴人乙○○辦理更換支票簿或定存
    換單。況上訴人公司於93年1 月15日始有新增借款時須簽立
    本票之規定，然被上訴人乙○○於92年12月3 日後，即未再
    領取支票，則曹博宇當無可能於92年12月3 日即事先預知並
    盜用被上訴人乙○○之印章。再刑事判決之認定，不影響民
    事事件之判斷，且曹博宇在刑事案件中坦承偽造有價證券或
    係基於刑責之考量，又被上訴人乙○○歷次借款、繳息均利
    用在上訴人處開立之帳戶出入，且自82年起多次存提、繳納
    電話費用，何以遲至93年始發覺曹博宇冒貸情事，是曹博宇
    所述係為脫免被上訴人債責，不足採信。另上訴人因時效關
    係，在實體利益與訴訟利益權衡下，乃於2 年消滅時效完成
    前，對曹博宇另案請求侵權行為損害賠償，雖經判決勝訴確
    定，然該事件曹博宇未曾到庭，判決結果是否與事實相符，
    無從辨正。縱認系爭本票係曹博宇所簽發，然被上訴人與曹
    博宇相識多年，甚將住處借予曹博宇家人使用，並委由曹博
    宇處理銀行事務，彼此關係密切，依被上訴人與曹博宇間之
    熟識程度及事務處理頻繁性，被上訴人自應負授權人責任，
    況曹博宇於93年2 月23日，以被上訴人名義向上訴人借貸
    1,00 0萬元時，外觀上已有足使上訴人相信業經被上訴人授
    權之表見事實，而系爭本票上之簽章縱非被上訴人所為，亦
    具授權外觀，依表見代理規定，被上訴人亦應就系爭本票負
    授權人責任云云，資為抗辯，並聲明求為判決：被上訴人在
    第一審之訴駁回。
三、原審判決確認系爭本票債權不存在，上訴人不服原審判決提
    起上訴，其所陳除與在原審陳述相同者外，另補稱：被上訴
    人於本院93年度重訴字第276 號事件中，已自認與曹博宇關
    係密切，並委託曹博宇處理銀行事務，上訴人自無須就曹博
    宇經被上訴人授權之事實負舉證之責，原判決錯置舉證責任
    ，逕為不利上訴人之認定，判決明顯違背法令云云，並聲明
    求為判決：(一)原判決廢棄。(二)被上訴人在第一審之訴駁回。
    被上訴人所為陳述，則均與在原審主張者相同，並聲明求為
    判決：上訴駁回。
四、經查：
  (一)如下事實為兩造所不爭執：
  1.曹博宇曾任職上訴人蘭雅分行之行員。
  2.系爭授信條件變更批覆書上徵信人意見欄記載：「本案徵信
    時保證人表示不知悉此筆貸款內容，故本件應確實完成對保
    始可貸放」；授信主管欄記載：「本案往來正常，惟照會保
    人（亦係義務人）表示不清楚借款事由，建請單位釐清此異
    狀」；區域中心營業單位經理欄記載：「請確實辦理對保工
    作」；決議批示欄記載：「惟請確實辦理借保人簽約，對保
    手續，餘照營業單位審查意見辦理」等文字。
  3.系爭本票上「乙○○」之印文為真正。
  4.上訴人持系爭本票向本院聲請裁定准許強制執行，而經本院
    於94年1 月31日以94年度票字第153 號民事裁定予以准許。
  5.曹博宇因偽造包含系爭本票在內之有價證券，以被上訴人乙
    ○○名義向上訴人借款，而經本院刑事庭於95年12月7 日以
    94年度訴字第872 號判決處有期徒刑4 年6 月，案經上訴後
    ，復經最高法院於96年6 月21日以96年度台上字第3284號判
    決駁回上訴確定。
  6.上訴人於本院95年度重訴字第325 號民事事件中，亦以曹博
    宇利用職務之便，分別盜用及偽造系爭本票上被上訴人名義
    之印文，並偽造系爭本票上被上訴人名義之簽名，向上訴人
    詐貸1,000 萬元，致上訴人受有1,000 萬元損害等情為由，
    請求曹博宇賠償1,000 萬元，並經判決勝訴確定。
  (二)上開事實，且有系爭本票、系爭授信條件變更批覆書、系爭
    授信登記印鑑卡、員工職務列表（見原審卷一第13頁至第14
    頁、第20頁、第77頁、第90頁）等，在卷可佐，且經本院依
    職權調取本院94年度訴字第872 號、臺灣高等法院96年度上
    訴字第412 號、最高法院96年台上字第3284號等刑事卷宗及
    本院93年度重訴字第276 號、94年度票字第153 號、臺灣高
    等法院95年度重上字第180 號、97年度重上更(一)字第134 號
    、最高法院97年台上字第1548號等民事卷宗查核屬實，均堪
    認為真實。
五、茲被上訴人主張系爭本票為曹博宇所偽造，而訴請判決確認
    上訴人之票據債權不存在，被上訴人則以前開情詞置辯，並
    提起上訴。本院判斷如下：
  (一)關於上訴人主張系爭本票為被上訴人授權曹昌榮簽發部分：
  1.按當事人主張有利於己之事實者，就其事實有舉證之責任，
    民事訴訟法第277 條前段定有明文；復按票據是否真實，應
    由執票人負證明責任，而發票人欄之印文如為真正，即應推
    定該票據為真正，則主張印章被盜用者，依舉證責任分配原
    則，就被盜用之事實，即應由為此主張者負舉證責任，此為
    票據真正之訴訟爭執舉證責任分配之法則。是票據發票人欄
    內之印文經舉證或自認為真正者，主張印文遭盜用之當事人
    ，即負有舉證之責，若其舉證已足以證明主張屬實，則當受
    有利之判決。
  2.查被上訴人於本院93年度重訴字第276 號訴請確認抵押債權
    不存在事件中，雖曾陳稱將其在上訴人銀行之活儲及甲存請
    領支票與償還貸款事宜，交由曹昌榮幫忙處理等語，為被上
    訴人所不否認，然並無自認曾經將所有銀行往來或簽發本票
    事宜授權曹昌榮處理之事實，本難認被上訴人有自認授權曹
    昌榮簽發系爭本票可言。而系爭本票上之被上訴人丙○○印
    文之真正，已為被上訴人丙○○所否認，復未據上訴人舉證
    ，已難認上訴人之主張為有據，且上訴人公司徵信人員及授
    信主管在92年10月21日授信條件變更批覆書上，亦已載明當
    時被上訴人丙○○已表明不知此保證貸款事宜，客觀上更難
    認被上訴人丙○○有授權之事實。又曹博宇前因冒用被上訴
    人乙○○名義為借款人、被上訴人丙○○名義為連帶保證人
    向上訴人貸款1,000 萬元，乃未經被上訴人同意，擅自盜用
    被上訴人乙○○印章及偽刻被上訴人丙○○印章在系爭本票
    上蓋印，並在系爭本票上簽署被上訴人二人之簽名等情，業
    據曹博宇於本院94年度訴字第872 號、臺灣高等法院96年度
    上訴字第412 號偽造有價證券等刑事案件中坦承不諱，且經
    曹昌榮於於原審審理中到庭結證屬實（見原審卷一第106 頁
    至第110 頁），且曹博宇復已因偽造包含系爭本票在內之有
    價證券、貸款文書及行使等行為，經判認犯有偽造有價證券
    、行使偽造文書、詐欺及侵占罪，而處以有期徒刑4 年6 月
    確定。參以偽造有價證券為法定本刑3 年以上有期徒刑之罪
    ，縱曹博宇與被上訴人互相熟識，交情匪淺，惟若稱曹博宇
    以自擔偽造有價證券刑責之方式，圖使被上訴人免於票據上
    民事責任，實難認符於常情。況曹博宇亦無甘冒虛偽陳述之
    偽證刑責及對上訴人負擔民事侵權行為損害賠償責任之必要
    ，衡情其證言內容應屬可信。是曹博宇為向被上訴人冒貸款
    項，未經被上訴人同意，擅以被上訴人名義簽發系爭本票乙
    節，堪以採信。上訴人主張系爭本票係被上訴人親自或授權
    曹博宇簽發云云，洵非有據。而被上訴人聲請詢問曹昌榮為
    人證，並援引另案刑事及民事判決與卷證資料為證，原審判
    決審酌全部卷證資料而為判決，要無違反舉證責任分配之法
    則。
  3.上訴人雖另主張曹博宇在上訴人公司之職務非櫃檯服務人員
    ，而兩造間之借貸契約係3 年一期，不須每年換單，曹博宇
    自無由為被上訴人乙○○辦理更換支票簿或定存換單，況上
    訴人公司於93年1 月15日始新增借款時須簽立本票之規定，
    然被上訴人乙○○於92年12月3 日後，即未再領取支票，則
    曹博宇當無可能於92年12月3 日即事先預知並盜用被上訴人
    乙○○之印章云云。惟系爭本票上「乙○○」之印文，係曹
    博宇盜用被上訴人乙○○之印章蓋印者，既據認定如前，則
    曹博宇縱係藉由櫃檯業務以外之機會取得被上訴人乙○○之
    印章，仍無礙於系爭本票為曹博宇所偽造之事實。況上訴人
    於本院95年度重訴字第325 號民事事件中，亦執曹博宇利用
    職務之便，分別盜印及偽造系爭本票上被上訴人名義之印文
    ，並偽造系爭本票上被上訴人名義之簽名，向上訴人詐貸1,
    000 萬元，致上訴人受有1,000 萬元損害等情為由，請求曹
    博宇賠償1,000 萬元，並經判決勝訴確定，自不得許其任意
    翻異，而圖謀多方利益，否則即有違於訴訟上之誠信，是上
    訴人猶執上情，主張系爭本票係被上訴人親自或授權曹博宇
    簽發云云，即無所據。
  (二)關於上訴人主張被上訴人應負表見代理之本人責任部分：
  1.第按由自己之行為表示以代理權授與他人，或知他人表示為
    其代理人而不為反對之表示者，對於第三人應負授權人之責
    任。但第三人明知其無代理權或可得而知者，不在此限，民
    法第169 條定有明文。是第三人雖無權代理，然因本人在客
    觀上有表見之事實，足使第三人相信有代理權，為維護交易
    之安全，法律乃規定本人應負授權人之責任，故表見代理之
    成立，必以代理行為存在為要件，即須第三人無代理權，而
    表示其為本人之代理人時始足當之。而由自己之行為表示以
    代理權授與他人者，對於第三人應負授權人之責任，必須本
    人有表見之事實，足使第三人信該他人有代理權之情形存在
    ，始足當之。又如第三人明知為無權代理行為之他人無代理
    權者，或可得而知，因過失而不知者，本人即毋庸對該第三
    人負授權人之責任，始無違保護善意之第三人並兼顧本人利
    益之本旨。是以最高法院44年台上字第1424號判例所揭示表
    見代理之本人責任，係指「履行責任」而言，並非「損害賠
    償責任」，故「本人」有無過失在所不問，並非闡釋於本人
    應對第三人負履行責任時，第三人之是否善意、有無過失均
    可不論。而「我國人民將自己印章交付他人，委託該他人辦
    理特定事項者，比比皆是，倘持有印章之該他人，除受託辦
    理之特定事項外，其他以本人名義所為之任何法律行為，均
    須由本人負表見代理之授權人責任，未免過苛。原審徒憑上
    訴人曾將印章交付與呂某之事實，即認被上訴人就保證契約
    之訂立應負表見代理之授權人責任，自屬率斷。」，最高法
    院亦著有70年台上字第657 號判例可資參照。
  2.上訴人雖主張被上訴人縱未親自或授權曹博宇簽發系爭本票
    ，然曹博宇於93年2 月23日，以被上訴人名義向上訴人借貸
    1,000 萬元時，外觀上已足使上訴人相信業經被上訴人授權
    ，而系爭本票上之簽章縱非被上訴人所為，亦具授權外觀，
    依表見代理規定，被上訴人亦應就系爭本票負授權人責任云
    云。但曹博宇確實有假冒被上訴人名義向上訴人貸款，進而
    冒用被上訴人名義偽造系爭本票之行為，業如前述，且於交
    易過程中，未見曹博宇有何對上訴人表示係以被上訴人代理
    人身分申辦借貸或代理簽發系爭本票，亦未有被上訴人明知
    曹昌榮以其名義簽發系爭本票資以借款而不為反對表示之事
    實存在，自無表見代理之適用。而曹博宇縱曾持有被上訴人
    乙○○之印章，揆之前揭判例意旨，除受託辦理之特定事項
    外，仍不足以推認被上訴人有由自己之行為表示以代理權授
    與曹博宇之表見事實。系爭本票由曹昌榮偽造進而行使時，
    曹昌榮為上訴人所雇用之從事行員業務之受僱人，其就此冒
    用被上訴人乙○○名義貸款一事，並負責對保業務，此為兩
    造所不爭執，則曹昌榮應認屬上訴人之使用人，曹昌榮明知
    係自己偽造系爭本票而仍執以向上訴人行使並借貸款項，上
    訴人就其使用人之故意行為負同一責任，揆之前揭規定及判
    例意旨，被上訴人自不負表見代理之本人責任，上訴人雖執
    有系爭本票，仍不能認為對被上訴人有票載之票據債權存在
    。
六、從而，被上訴人主張系爭本票非被上訴人親自或授權曹博宇
    簽發，而請求確認系爭本票債權不存在，為有理由，應予准
    許，原審判決確認上訴人就系爭本票對被上訴人之債權為不
    存在，於法洵無違誤。上訴意旨指摘原判決不當，求予廢棄
    改判，為無理由，應予駁回。至兩造其餘攻擊防禦方法，經
    核與本判決之結果不生影響，爰不一一論述，並確定上訴費
    用金額之負擔，如主文第二項所示。
七、據上論結，本件上訴為無理由，依民事訴訟法第436 條之1
    第3 項、第449 條第1 項、第78條、第87條第1 項，判決如
    主文。
中    華    民    國    98    年    5     月    27    日
                  民事第一庭  審判長法  官  黃小瑩
                                    法  官  馬傲霜
                                    法  官  蕭錫証
以上正本證明與原本無異。
本件當事人須以本判決適用法規顯有錯誤為上訴理由時，始得於
本判決送達後10日內向本院提出上訴狀，（均按他造當事人之人
數附繕本），並經本院許可後方得上訴最高法院。
中    華    民    國    98    年    6     月    5     日
                                    書記官  林立原


司法院資訊處製作；財團法人民間司法改革基金會備份。
